臺灣台北地方法院民事判決　九十年勞訴字第二六號
　　原　　　告　　甲○
　　訴訟代理人　　陳文靜律師
　　複　代理人　　陳秋華律師
　　被　　　告　　張國傑即張國傑建築師事務所
　　訴訟代理人　　毛國樑律師
右當事人間請求給付工資等事件，本院判決如左：
    主　　文
被告應給付原告新台幣壹拾伍萬肆仟壹佰玖拾肆元，及自民國九十年二月十三日起至
清償日止，按年息百分五計算之利息。
原告其餘之訴駁回。
訴訟費用由被告負擔五分之一，餘由原告負擔。
    事　　實
甲、原告方面：
壹、聲明：
    被告應給付原告新台幣四十七萬二千八百三十三元，及自起訴狀繕本送達之翌日
    起至清償日止按年息百分之五計算之利息。
貳、陳述：
一、原告自民國八十四年三月二十日到被告主持之建築師事務所擔任規劃設計工作，
    口頭約定每月薪資為六萬元，嗣於八十七年一月起調高為六萬二千元。八十八年
    二月被告宣稱因事務所虧損，故將原告月薪調降為五萬元，當時曾口頭言明日後
    轉虧為盈時即為調回並補償。八十八年二月被告宣稱因事務所虧損，將原告月薪
    調降為五萬元，八十九年十二月初發放十一月份薪資時，又藉故再將原告薪資調
    降為四萬二千元。嗣並於八十九年十二月二十二日以原告違反勞動基準法第十二
    條第二、四、五款為由將原告解僱。
二、請求積欠工資（即減薪之工資差額）部分：
    原告共遭二次減薪，一次係於八十八年二月，經兩造同意而減薪，另一次係於八
    十九年十一月被告未經原告同意擅自減薪：
（一）八十八年二月以後減薪部分：
  １、被告於八十八年二月會議時僅單方面表示「薪資高薪者將打六至八折」，當時
      係口頭表示至業務經營好轉為止，並未說明係哪些人會遭減薪，原告僅領六萬
      二千元，自忖在所內非屬高薪，詎翌月領薪時竟發覺薪資短少，方知遭減薪，
      乃向被告異議，被告則再承諾此乃暫時措施，等到事務所業務轉佳時，即會調
      回原薪資並補發積欠之薪資。被告稱「八十八年二月間，被告與同仁開會，同
      意暫將原告先給付薪資之數額予以降低，至被告業務經營狀況轉好為止」，可
      證被告當時確曾承諾業務經營狀況轉好後即恢復，況人依一般經驗，如因雇主
      經營狀況不佳而被降薪一萬元，若未言明何條件可恢復原薪，勞工怎麼可能會
      同意？
  ２、八十九年十一月、十二月被告未經原告同意，擅自將原告薪資自五萬元降為四
      萬元部分，於法未合：
    (一)查工資之議定、調整、計算、結算及給付之日期與方法有關事項，應於勞動契
      約內訂定之，勞動基準法施行細則第七條第三款定有明文。嗣後資方如有變動
      勞工工資等有關事項時，除勞動契約已有約定外，應徵得勞方同意始得為之。
    (二)被告辯稱其將原告薪資減為四萬元，係「希求以此種懲戒性質之扣減薪資方式
      ，能使原告就其不良之工作態度有所改正」指其擅自調降薪資屬可容許之行為
      云云，顯與法令有違。
    (三)查勞動基準法第二十二條第二項規定「工資應全額直接給付勞工。但法令另有
      規定或勞雇雙方另有約定者，不在此限」，原告對於遲到遭扣薪一事，因已同
      意，故對於被告之遲到依規定扣薪並未指其不法。惟調降薪資一萬元一事，兩
      造既未約定得為調降，又未經原告同意，則被告單方面調降薪資，自屬違反勞
      動基準法第二十二條第二項之規定。
    (四)又依黃程貫所著「企業懲罰權」一文載「一企業經營秩序規範，若僅有關於企
      業內必要之工作秩序及勞工行為之規範而無在違反時得施加一定懲罰之制裁規
      範，以作為後盾，否則事實上根本無法發揮規範之效力，因此制裁規範對於企
      業經營秩序規範即屬不可或缺。至於被制裁之行為，其內容千奇百怪，種類繁
      多，諸如遲到、打卡作弊、竊盜、在易燃禁煙區抽煙等等均屬之；至於制裁之
      方式與效果，種類亦甚多，其中最常見且最重要者有：口頭或書面訓斥、警告
      與申誡；津貼、獎金或工資之扣；調職；甚至解僱等等不勝枚舉。此種制裁規
      範與制度，一般稱之為『企業懲罰』或『企業懲戒』」、「至於企業懲罰之方
      式，大致上言之，常見者有警告、申誡、記過等制裁、解雇及金錢性質之制裁
      等數種，而企業罰既非企業內自治權力之衍生，應只是關於勞動契約義務違反
      時之契約制裁、處罰，則自應依契約法秩序基本原則檢驗各種企業懲罰制裁之
      合法性與正當性。其中警告、申誡與記過等制裁，本質上係雇主基於其契約之
      債權人地位所固有之權限，藉之雇主得促使勞務之提供而言居於債務人地位之
      勞工依債之本旨提出合於勞動契約之完全的勞務給付，但無論如何雇主懲罰性
      措施絕對不得帶有侵害勞工人類尊嚴、人格權之名譽懲罰性質。至於以解雇為
      內容之企業懲罰，則因現行法中有賦予勞工以終止保護之規定，故雇主不得藉
      企業懲罰制度新創現行制定法所無之終止事由而使勞工處於較於現行法律保護
      下更不利之狀態，自不待言，否則即屬違背現行法關於終止保護之強制禁止規
      定，應依民法第七十一條認定其企業懲罰之終止為無效，且更因違反『解雇須
      為最後手段』之基本原則而構成終止權之濫用。關於金錢性質之企業懲罰，亦
      須係針對勞工違反勞動契約義務之行為始得為之，其法律本質應係屬於契約法
      上之違約金，故亦須有當事人之合意始可」。
    (五)由上可知，關於扣薪、減薪等金錢性企業懲罰，係屬契約法上違約金之性質，
      仍須雙方合意始得為之，經查：兩造間對於員工遲到並未有得將月薪降低之約
      定，兩造間對於員工遲到有扣薪之約定，被告並已據以扣薪。被告未經原告同
      意擅自調降原告薪資一萬元之行為，自非法之所許。
    (六)末按，原告否認有早退之事實，此由原告之出勤資料，未見有早退紀錄可證，
      被告誣指原告早退，塑造原告怠惰工作之情，實無足取。
三、請求資遣費部分：
    原告並無被告所主張之解雇事由，且被告主張之事由亦已逾三十日之除拆期間而
    不得主張：
（一）被告辯稱原告於其八十九年十二月十五日公告上用鉛筆劃一個大叉，已構成重
      大每侮辱之行為云云。惟被告之公告流程，係先傳閱員工後，再張貼於佈告欄
      ，於張貼佈告欄多日後，由被告自行收回。原告雖自承傳閱時有予公告上用鉛
      筆劃叉，惟係在該公告左下方之空白處，且係輕輕劃一個小叉，嗣已擦掉，故
      員工傳閱完後張貼於於公告欄上之公告早已無叉叉，此故證人賴全德證稱「在
      公告欄看過，我看到的公告並無叉叉」。鈞院於勘驗公告原本時，亦認「經勘
      驗結果，以肉眼辨識被證五號公告下方，無任何鉛筆或擦拭之痕跡」，更可證
      原告於公告左下方角所劃之叉叉確實非常輕微，擦拭後根本無法看出曾劃過。
      且該公告既先傳閱員工後再張貼於佈告欄，張貼多日後再由被告收回，張貼後
      原告即不可能經手，而張貼時業據證人賴全億證稱並無任何記號出現在公告上
      ，可證原告確係僅於張貼前傳閱時不予認同而於其上空白處輕劃小叉，惟原告
      既未向任何人提及不予認同之事，嗣該鉛筆劃的小叉又已擦掉，且未留任何痕
      跡，是則原告並無侮辱被告之意甚明，更遑論構成勞動基準法第十二條第一項
      第二款之重大侮辱。
（二）被告稱原告工作表現不佳，工作態度不良，嚴重違反勞動契約及被告工作規則
      云云，姑不論原告否認有被告所之情形，縱原告有所謂工作現不佳、工作度不
      良之情形，惟此亦僅構成勞動基準法第十一條第五款之「不能勝任工作」，而
      非同法第十二條終止契約之事由。
（三）對於被告主張原告遲到違反工作規則情節重大部分：
  １、原告雖偶有遲到，惟被告為建築師事務所，員工工作之情形本即較傾向自由業
      ，只要在要求之時間內將工作完成即可，故上下班時間本即未如一般公司般嚴
      格。被告公司並非僅原告偶有遲到情形，其他員工亦有此情形。
  ２、被告對於員工遲到已有處罰，自不得於扣款後另又主張重覆懲處。
      依被告內部之規定，遲到者需接受罰款，遲到在十分鐘以內者，每遲到一分鐘
      罰款一元，遲到十分鐘以上者，每遲到一分鐘罰五元，被告並會在出勤卡上記
      載應繳多少罰款。是被告公司於於員工遲到早已有懲處之規定。
  ３、被告係於八十九年十二月二十二日終止勞動契約，依勞動基準法第十二條第二
      項規定「雇主依前項一款、第二款及第四款至第六款規定終止契約者，應自知
      悉其情形之日起，三十日內為之」，而觀原告八十九年十一月二十三日至八十
      九年十二月二十二日之考勤表，在該期間內縱有遲到，亦幾乎均在十分鐘內即
      進入公司，謂之為「違反勞動契約情節重大」實有過當。
  ４、又被告指原告經常於上班時間進行股票交易，打電話至證券公司電腦語音查詢
      股市行情云云，與事實不符。
    (一)原告僅在一家證券公司開戶，所有買賣均透過該證券商，經原告向該證券商調
      取八十九年度之交易記錄（委託書號代號「Ｉ」即表示電腦下單），可知原告
      幾乎均以電腦下單之方式交易，且於八十九年度最後一次交易係於八十九年十
      一月十八日。
    (二)被告並未配置可上網之電腦予原告，甚至於八十九年七月原告使用之電腦故障
      後，被告即未再配電腦與原告，如原告有使用電腦之必要，則需借用賴全億經
      理之電腦（賴經理之電腦亦無法上網），就此部分被告並未否認，原告在公司
      使用電腦下單，但由原告交易明細之委託書號多為網路下單，可證原告係於回
      家後始上網處理有關股票之事，甚為明確。
  ５、關於原告印製名片一事，事實上原告於八十九年七月印妥後亦遞交一張與被告
      ，被告早已知情，且原告並未利用被告辦公室器物從事私人行銷之行為，蓋原
      告係坐於開放式之辦公區，一舉一動均受被告及經理等同事所見聞，如原告利
      用被告之辦公室電話行個人私務，在被告及主管均看得到的情形下，又如何能
      長期利用公器而不被發現？反讓被告遲至八十九年十一月底突發現原告印製之
      一張名片？
（四）綜上，被告於八十九年十一月、十二月非法減薪，並於八十九年十二月二十二
      日非法解雇原告，原告自得不經預告終止契約，並依勞動基準法第十四條第四
      項準用同法第十七條之規定，請求資遣費。
四、被告辯稱兩造間為委任關係，不適用勞動基準法云云，與事實不符：
（一）兩造間究屬委任關係或勞動契約關係，應以兩造間之實質關係為斷，並非一律
      認為「經理」與雇主間即屬委任關係。
（二）勞動契約之特質為其具有從屬性，所謂人格之從屬性勞工對於自己工作時間不
      能自行支配，且對於雇主工作上之指揮監修督有服德之義務。所謂經濟上從屬
      性係指勞工完全被納入雇主經濟組織與生產結構之內，亦即勞工不是為自己之
      營業而勞動，而是從屬於雇主，為雇主之目的而勞動。至於委任契約之受任人
      ，則係受託處理一定目的之事務，具有獨立之裁量權，對委任人並無從屬性。
（三）本件原告(1)上下班須打卡，(2)外出與其他員工一樣須填寫外出登記簿，(3)上班
      時間不可休息或自行支配工作時間，(4)須服從雇主之指揮監督，遵守被告事務
      所及管理內部工作事務之執行；均可證兩造間具有從屬性，自非委任關係。且
      由被告亦引用勞動基準法解雇原告，其辯稱兩造間為委任關係，實無足取。
（四）被告所引判決、座談會決議、勞工委員會函之情形，均與本件情形無涉。
五、請求金額之計算：
（一）積欠工資部分：
  １、被告於八十八年二月起將原告工資自六萬二千元減至五萬元，並承諾於業務轉
      佳後調回原薪並補償，據被告八十八年一月至九月之內部損益表已知其業務好
      轉，故被告應補發八十八年二月至八十九年十二月之減薪工資差額二十七萬六
      千元。（12,000X23=276,000）
  ２、被告於八十九年十一月違法將原告薪資再減為四萬二千元，故應給付八十九年
      十一月、十二月之工資差額一萬六千元（00000-00000=8000,8000X2=16000）
      。
  ３、前二項合計二十九萬二千元（276000+16000=292000）。
（二）資遣費部分：
      被告自八十七年三月一日起適用勞動基準法，故被告應給付原告資遣費十八萬
      零八百三十三元：
  １、自八十七年三月一日至八十九年十二月二十九日止，共二年十個月又二十九天
      ，依勞動基準法第十四條第四項準用第十七條規定，被告應給付原告二又十二
      分之十一個月平均工資之資遣費。
  ２、以原告應回復之月薪六萬二千元計算，被告應給付原告資遣費十八萬零八百三
      十三元（62000X(2+11/12)=180,833）。
（三）綜上，被告計應給付原告四十七萬二千八百三十三元，並自起訴狀繕本送達之
      翌日起至清償日止按年息百分之五計算之利息。
參、證據：提出薪資表影本六紙、照片一頁、辦公室平面示意圖、業務交接明細表、
    薪資存摺影本、龍門天廈廣告影本、建築套繪圖及規費收據、簽條、作業費預估
    等影本、簽條影本、平面圖三張、建築執照影本三紙、執照查核審查表影本二紙
    、照片二張、送貨單影本一紙、規劃草圖影本四冊、平面圖二張、規劃案移交影
    本、剪報影本一紙、扣繳憑單影本一紙、原告股票交易明細影本等件為證。
乙、被告方面 ：
壹、聲明：原告之訴駁回。
貳、陳述：
一、原告所指與事實不符，茲將事實及理由詳述如後：
（一）原告之工作表現不佳，工作態度更是不良，嚴重違反雙方勞僱契約及被告之工
      作規則。
  １、觀之被告事務所原告之之打卡記錄八十九年一月份原告之遲到次數係十二次、
      二月份六次、三月份十三次、四月份十一次、五月份十一次、六月份十二次、
      七月份十一次、八月份十八次、九月份十七次、十月份十七次、十一月份十六
      次、十二月份十三次，且由上開打卡記錄可知，扣除當月不上班之日數（包括
      事假、病假及休假在內），原告自八十九年七月份起八、九、十、十一、十二
      月份幾乎係全月遲到，最後半年來原告準時上班之次數總計僅十九次（七月四
      次、八、九月０次、十月四次、十一月七次、十二月四次）雖經被告多次勸導
      或予遲到罰款、甚至於八十九年十一月份減薪，其均置若罔聞，從未改進，益
      彰原告確有違反工作規則之事實。
  ２、原告經常不假填外出登記簿)外出隨意離開，且由被告事務所之員工外出登記
      簿之記載可知，其外出常與洽辦公務無關，足見原告之工作態度實有可議之處
      。
  ３、次查，於正常工作時間之時，公事之處理並非原告之正事，其係利用辦公時間
      吃早、午餐、啃瓜子、吃水果或睡覺，原告之行為不僅嚴重耽誤被告事務所工
      作之進行處理，亦已影響其他同仁之工作情緒。上述事實，茲有照片可證原告
      於上班時間睡覺。
  ４、再查，原告於任職被告事務所期間，從未專心於工作上。查原告係在上班時間
      進行股票買賣交易，其經常以被告事務所電話打電話至證券公司電腦語音查詢
      股市行情，且因其買賣多支股票，故其聽電話之時間甚是長久，原告此種行為
      ，不僅嚴重影響公務處理，而且長時間佔線之電話已嚴重干擾被告事務所工作
      之進行。
  ５、又原告利用其上班地點即被告事務所及其資源同時從事其他個人事業，八十九
      年十一月底被告發現原告印製之名片，其係在MORINDA「慕立達公司」從事傳
      銷之工作，原告於該傳銷工作之名片上記載之電話號碼即被告事務所之號碼，
      然該張名片記載之公司與被告事務所之業務無絲毫相關之處，原告之行為，顯
      已嚴重違反雙方勞僱契約。
  ６、又查，為促進工作效率，提升被告事務所之績效，被告事務所乃擬定同仁外出
      登錄規則，將其予以公告並請同仁簽名傳閱以資遵循，詎料閱畢之原告不但未
      以理性平和態度表達意見，反而於該公告上以鉛筆劃上大叉，表示其不願遵守
      ，惟原告此種粗魯行徑，實已嚴重侮辱被告事務所及管理內部工作事務之執行
      。原告謂此行為僅係輕輕劃過，以示抗議云云，誠不知原告衡量之標準何在。
  ７、末查，原告除有上述種種有違工作義務之不良工作態度及表現外，原告之工作
      能力亦無法勝任被告交辦與其之工作，原告往往無法完成任何案件，實無法符
      合被告事務所對其工作之要求。
（二）警惕性減薪非「雙重處罰」部分：
  １、按勞動基準法第二十六條雖規定：「雇主不得預扣勞工工資作為違約金或賠償
      費用」，惟僅禁止「預扣工資」而已，並非限制「扣罰工資」，故事業單位以
      員工違反工作規則所定之遲到或早退情事而扣發工資者，似非法所不許（司法
      院第十四期司法業務研究會期研究意見參照）。查本件被告事務所曾訂定「遲
      到每分鐘罰一元」之工作規則，以此「象徵性罰款」期勉同仁善盡心力、勤奮
      工作，於法並無不合。經查，原告於八十九年一月份起，即有習慣性遲到上班
      之情形，尤其同年七月份起之後半年度，原告準時上班次數竟僅有十九次之譜
      ！經「象徵性一元罰款」未收警惕導正效果後，原告於八十九年十一月份幾乎
      全月遲到，被告事務所不得已於八十九年十一月份決定另予以減薪，期能再次
      警惕並導正原告之嚴重遲到行為。怎奈原告依然故我，嚴重遲到情形未見有任
      何改善，八十九年十二份又幾乎全月遲到，已可足見原告漠視工作規則，且故
      意嚴重違反工作規則之情形，被告見維持雙方關係無望，乃於同年十二月二十
      二日痛下解雇之決定。
  ２、實則，對於原告之「象徵性罰款」及「減薪」，乃屬具有前後進程之警惕性措
      置，本質上並非對於原告之處罰，如以原告當時薪資折算，每小時亦不止六十
      元（每分鐘罰一元，每小時為六十元，豈可言，已罰款不得再罰，否則原告可
      稱每天擬遲到十分鐘，由被告每天扣十元即可，此當非此工作規則之本意）。
      易言之，無論「罰款」或「減薪」，僅係欲警惕並導正原告遲到行為之「手段
      」，而目的，則在於確保原告遵守被告事務所工作規則，能確實負起善盡其本
      分心力、誠實執行職務之義務。詎原告竟稱其「偶有遲到」，除仍未知自省，
      亦顯圖扭曲事實。又象徵性之罰款及減薪均為警惕其遵守工作規，輕重不同之
      手段措施，更何來原告所謂「雙重處罰」之說？
二、 被告係依勞動基準法第十二條第一項第二、四款規定，終止契約：
（一）經查，原告於八十九年一月份起即習慣性遲到上班，尤其同年七月份起之後半
      年度，原告準時上班次數竟僅有十九次！此外，原告亦經常利用上班時間吃早
      、午餐、啃瓜子、吃水果甚或睡覺，此等匪夷所思之行為，不僅嚴重耽誤工作
      進行，更影響其他同事之工作情緒；甚者，原告更於上班時間進行股票買賣交
      易，經常利用被告事務所電話查詢股市行情，電話之長時間佔線在在嚴重干擾
      被告事務所之業務，此亦有證人賴全億於庭訊中之證言可稽；尤有甚者，原告
      竟利用上班地點即被告事務所及其資源，從事與被告事務所業務無關之個人傳
      銷事業，嚴重違反勞動契約之忠誠義務。原告凡此行徑，均屬違反勞動契約及
      工作規則且情節重大，進而導致兩造勞動關係之進行受到干擾，依勞動基準法
      第十二條第一項第四款規定，被告自得不經預告終止兩造勞動契約。
（二）本件被告事務所為促進工作效率與績效，乃擬定員工外出登錄規則，公告後並
      請全體員工簽名傳閱以資遵循，合情抑且合理，自有拘束兩造之效力。詎料，
      原告不僅未理性表達意見，反於該公告上以鉛筆劃以大叉記號，表示不願遵守
      。原告此等桀傲乖張、粗魯蠻橫之行徑，實已嚴重侮辱被告事務所及內部管理
      事務之執行。是以，被告據此終止兩造勞動契約，核與勞動基準法第十二條第
      一項第二款規定並無不合。
（三）末按「雇主依前項第一款、第二款及第四款至第六款規定終止契約者，應自知
      悉其情形之日起，三十日內為之。」勞動基準法第十二條第二項定有明文。經
      查，本件原告種種嚴重違反勞動契約及工作規則之惡劣行徑雖經原告於八十九
      年十二月份核發薪資時，予以扣薪懲戒，截至被告於八十九年十二月二十二日
      依法終止兩造勞動契約時為止，迄未見有任何改善跡象；而被告對事務所八十
      九年十二月十五日之管理公告以劃大叉侮辱，及八十九年十一月底被告發現原
      告印製之其個人事業之名片，詳加調查確有從事個人傳銷事業，至八十九年十
      二月廿二日乃痛下終止契約之決定，斯時均仍在上開規定之法定期間內。
（四）綜上，原告違反勞動契約及工作規則情節重大，且對被告為重大侮辱，被告事
      務所因此將其予以解雇，於法自無不合。申言之，被告係因可歸責於原告之原
      因而終止雙方契約，依勞動基準法第十八條之規定，被告自不負給付原告預告
      期間工資及資遣費之責，原告請求被告給付預告期間工資及資遣費，係無理由
      。
四、原告以被告擅自調降薪資云云，請求被告給付積欠工資，實無理由：
（一）查八十八年下因經濟景氣衰退建設公司推案減少，被告之業務大量萎縮，惟為
      保障服務於被告事務所諸同仁之生活，被告實不願輕易做出裁員之決定；在共
      體時艱之前提下，八十八年二月二日被告與同仁開會討論，同意暫將原先給付
      薪資之數額予以降低，為六折至八折，是以原告之薪資始自六萬二千元減為五
      萬元（約八折），而其他經理賴全億之薪資則從每月十萬元減至六萬元（六折
      ）。查此次減薪之目的不外乎在降低營運成本，求事務所之永續經營，此係眾
      人同意之結果，絕非被告一人之意，有會議記錄可稽，原告並有於其上簽名。
（二）觀會議記錄之內容，僅有「今年薪資高薪者將打六至八折」，而無「至被告經
      營狀況轉好為止」之記載，被告前於書狀所載「至業務經營狀況轉好為止」之
      語，實亦被告心中保留之真意，但當日會議並未表示於外，是該部分自無拘束
      被告之效力，且建築房地產景氣不佳，每況愈下，為眾所周知之事實，無容原
      告再行強辯。
（三）再查，實因原告上班遲到早退違反工作義務之情形甚是嚴重，此與其他同樣領
      取固定薪資但認真工作之同仁相距甚遠，是以基於公平起見，又為使原告有所
      警惕，在不得已之情形下，被告始於八十九年十一月將原告薪資從五萬元減為
      四萬元，希求以此種懲戒性質之扣減薪資方式，能使原告就其不良之工作態度
      有所改正。按依勞動基準法第二二條之規定，工資之給付雖以全額支付為原則
      ，「但如『法令另有規定或勞雇雙方令有約定者』則可以扣減。例如：如受制
      裁之減薪，因曠工、遲到、早退之部分工資，或罷工期間的工資，如予以扣除
      也應不算違法」（參見林振賢著修正勞動基準法釋論，八十八年初版，第一九
      三頁），被告所為實與法無違。
五、查，行政院勞工委員會八十三年五月十七日台 (83)勞動一字第三四六九二號函
    釋謂「事業單位之經理人依公司法所委任者，與事業單位之間為委任關係，其受
    任經營事業，擁有較大自主權，與一般受僱用勞工不同，故依公司法所委任負責
    經營事業之經理人等，非屬勞動基準法上之勞工。」且查，「惟其後升任被上訴
    人之襄理、副理、副總經理，因其職務屬經理人之性質，其與被上訴人間已變更
    為委任關係。而委任與僱傭性質不同，且無可兼而有之，故原有僱傭關係應認業
    已終止。」、「按經理人與公司間為委任關係，此觀公司法第二十九條第二項『
    經理人之委任‧‧‧』」之規定即明。而勞動基準法所規定之勞動契約，係指當
    事人之一方，在從屬於他方之關係下，提供職業上之勞動力，而由他方給付報酬
    之契約，與委任契約之受僱人，以處理一定目的之事務，具有獨立之裁量權者有
    別，是以公司委任的經理人，屬委任關係，非勞動基準法所稱的勞工，自無勞動
    基準法之適用。」最高法院八十三年度台上第一○一八號判決及臺灣高等法院勞
    上字第一七號判決分別著有見解。再按司法院 (83)院台廳民一字第一一○○五
    號民事座談會決議亦認「委任謂委託他人處理事務之契約，受任人就事務之處理
    有自主性，非若僱傭契約以為他人服勞務為目的。且行政院勞工委員會八十年三
    月十二日台八十勞動一字第○六四六四號函亦稱『依公司法規定所委任之經理、
    總經理不屬於勞動基準法所稱之勞工』，故公司經理應無勞動基準法之適用。」
    查原告自民國八十七年起於被告事務所擔任經理一職，徵諸上述實務見解，原告
    與被告間係屬委任關係，並無勞動基準法之適用餘地，顯見原告本件請求，實無
    理由，應予駁回。
三、證據：提出打卡記錄表十二份、員工外登記簿影本、照片乙張、名片影本乙紙、
    公告影本乙紙
    理　　由
一、本件原告原起訴請求被告給付八十二萬二千一百五十四元，及自起訴狀送達翌日
    起至清償日止，按年息百分之五計算之利息，嗣減為請求被告給付四十七萬二千
    八百三十三元，及自起訴狀送達翌日起至清償日止，按年息百分之五計算之利息
    ，核屬減縮應受判決事項之聲明，依民事訴訟法第二百五十五條第一項第三項規
    定，自無法之所許，合先敘明。
二、本件原告主張其自八十四年三月二十日到被告主持之建築師事務所擔任規劃設計
    工作，每月薪資為六萬元，嗣於八十七年一月起調高為每月薪資六萬二千元。八
    十八年二月被告宣稱因事務所虧損，將原告月薪調降為五萬元，八十九年十二月
    初發放十一月份薪資時，又藉故再將原告薪資調降為四萬二千元。嗣並於八十九
    年十二月二十二日以原告違反勞動基準法第十二條第二、四、五款為由將原告解
    雇。然原告並無被告所主張之解雇事由，被告非法解雇，且不當減薪，原告已於
    八十九年十二月二十九日以中和第五支局第八九九號存證信函依勞動基準法第十
    四條第一項第五款及第六款向被告終止契約，為此依勞動基準法第十四條第二項
    、第十七條，及兩造契約訴請被告依法給付資遣費十八萬零八百三十三元、短發
    薪資二十九萬二千元，合計四十七萬二千八百三十三元，並自起訴狀繕本送達之
    翌日起至清償日止按年息百分之五計算之利息。
三、被告則以：原告與被告間係屬委任關係，並無勞動基準法之適用之餘地。又原告
    於八十九年一月份起即習慣性遲到上班，經常利用上班時間吃早、午餐、啃瓜子
    、吃水果甚或睡覺，更於上班時間進行股票買賣交易，經常利用被告事務所電話
    查詢股市行情，電話之長時間佔線在在嚴重干擾被告事務所之業務，並竟利用上
    班地點即被告事務所及其資源，從事與被告事務所業務無關之個人傳銷事業，嚴
    重違反勞動契約之忠誠義務。又被告為促進工作效率與績效，擬定員工外出登錄
    規則，公告後並請全體員工簽名傳閱以資遵循，原告不僅未理性表達意見，反於
    該公告上劃上大叉記號，表示不願遵守，嚴重侮辱被告事務所及內部管理事務之
    執行，原告自得依勞動基準法第十二條第一項第二款、第四款規定不經預告終止
    兩造勞動契約。又八十八年以來因經濟景氣衰退建設公司推案減少，被告之業務
    大量萎縮，惟為保障服務於被告事務所諸同仁之生活，避免裁員之前提下，八十
    八年二月間，被告與同仁開會討論，同意暫將原先給付薪資之數額予以降低，原
    告之薪資始自六萬二千元減為五萬元，此係眾人同意之結果，非被擅自減薪。又
    因原告上班遲到早退違反工作義務之情形甚是嚴重，為使原告有所警惕，並求同
    事間之公平，被告始於八十九年十一月將原告薪資從五萬元減為四萬元，希能使
    原告之工作態度有所改正。原告主張被告擅自調降薪資云云，請求被告給付積欠
    工資，實無理由等語，資為抗辯。
四、本件原告主張其自八十四年三月二十日任職於被告事務所，擔任規劃設計師，每
    月薪資六萬元，八十七年一月起調高為六萬二千元，嗣於八十八年二月起調降為
    五萬元，八十九年十一月起再降為四萬二千元，八十九年十二月二十二日被告並
    以原告違反勞動基準法第十二條第一項第二款、第四款、第五款為由將原告解雇
    之事實，業據其提出薪資單及解雇通知影本為證，並為被告所不爭執，原告此部
    分之主張，自堪信為真實。
五、原告主張被告之解雇不合法，原告已依法終止兩造契約，被告應依勞動基準第十
    四條第四項準用同法第十七條規定給付原告資遣費。被告則辯稱兩造間係屬委任
    關係，並無勞動基準法之適用。查
（一）按勞動基準法所規定之勞動契約，係指當事人之一方，在從屬於他方之關係下
      提供職業上之勞動力，而由他方給付報酬之契約，與委任契約之受任人，以處
      理一定目的之事務，具有獨立之裁量權者有別。而勞動契約就其內涵言，勞工
      與雇主間應有從屬性，即一般學理上亦認勞動契約當事人之勞工，具有下列特
      徵：(一)人格從屬性，即受雇人在雇主企業組織內，服從雇主權威，並有接受懲
      戒或制裁之義務。(二)親自履行，不得使用代理人。(三)經濟上從屬性，即受雇人
      並不是為自己之營業勞動而是從屬於他人，為該他人之目的而勞動。(四)納入雇
      方生產組織體系，並與同僚間居於分工合作狀態。換言之，勞動基準法所規定
      之勞動契約，係指當事人之一方，在從屬於他方之關係下，提供職業上之勞動
      力，而由他方給付報酬之契約。故勞工與雇主間若具有使用從屬及指揮監督之
      關係者，其間之關係即屬勞動契約，且勞動契約非僅限於僱傭契約，關於勞務
      給付之契約，其具有從屬性勞動性質者，縱兼有承攬、委任等性質，亦應屬勞
      動契約。是員工與雇主間係屬僱傭關係或委任關係，應以契約之實質關係為判
      斷，不得以員工職務之名稱逕予推認。
（二）本件被告雖抗辯原告八十七年起於被告事務所擔任經理一職，依行政院勞工委
      員會八十三年五月十七日（八三）勞動一字第三四六九二號函、司法院（八三
      ）院台廳民一字第一一○○五號民事座談會決議及最高法院八十三年台上字第
      一○一八號判決意旨，兩造間係屬委任關係云云，查：行政院勞工委員會八十
      三年五月十七日台 (83)勞動一字第三四六九二號函及司法院 (83)院台廳民一
      字第一一○○五號民事座談會決議分別謂「事業單位之經理人依公司法所委任
      者，與事業單位之間為委任關係，其受任經營事業，擁有較大自主權，與一般
      受僱用勞工不同，故依公司法所委任負責經營事業之經理人等，非屬勞動基準
      法上之勞工。」、「委任謂委託他人處理事務之契約，受任人就事務之處理有
      自主性，非若僱傭契約以為他人服勞務為目的。且行政院勞工委員會八十年三
      月十二日台八十勞動一字第○六四六四號函亦稱『依公司法規定所委任之經理
      、總經理不屬於勞動基準法所稱之勞工』，故公司經理應無勞動基準法之適用
      。」，而最高法院八十三年台上字第一○一八號判決意旨謂「按所謂委任，係
      指委任人委託受任人處理事務之契約而言。委任之目的，在一定事務之處理。
      故受任人給付勞務，僅為手段，除當事人另有約定外，得在委任人所授權限範
      圍內，自行裁量決定處理一定事務之方法，以完成委任之目的。而所謂僱傭，
      則指受僱人為僱用人服勞務之契約而言。僱傭之目的，僅在受僱人單純提供勞
      務，有如機械，對於服勞務之方法毫無自由裁量之餘地。兩者之內容及當事人
      間之權利義務均不相同。上訴人受被上人訴人自五十八年五月十二日僱用為其
      管理部辦事員，其後擔任股長、科長、課長，其職務之性質，均為單純給付勞
      務為目的之工作，其與被上訴人間之關係，為單純僱傭性質。惟其後升任被上
      訴人之襄理、副理、副總經理，因其職務屬經理人之性質，其與被上訴人間已
      變更為委任關係。而委任與僱傭性質不同，且無可兼而有之，故原有僱傭關係
      應認業已終止。」均認受任人就事務之處理有自主性及獨立之裁量權之情形，
      方屬委任關係，且均係就依公司法規定所委任之經理所為之函釋及決議，本件
      被告並非依公司法規定設立之公司，其縱聘用原告擔任經理一職，原告亦非依
      公司法所委任之經理。被告引上揭行政院勞工委員會函釋及司法院民事法律座
      談會之決議，主張其與原告間為委任關係，尚無可採。
（三）本件原告於被告事務所任職，處理被告交付之工作，遵守被告事務所之工作規
      範，服從雇主之指揮監督，上下班須打卡，遲到並受扣薪處罰，外出亦須填外
      出登記簿，上班時間不可休息或自行支配工作時間，核係從在屬於被告之關係
      下，提供職業上之勞動力，而由被告給付報酬，兩造間之契約自屬勞動契約，
      被告抗辯兩造間係屬委任關係，並無勞動基準法之適用云云，並不足採。
六、又原告主張其並無被告所主張之解雇事由，被告之解雇不合法，且被告不當減薪
    ，原告已依法終止兩造契約，被告應依勞動基準第十四條第四項準用同法第十七
    條規定給付原告資遣費。被告則辯稱原告有諸多違反勞動契約及工作規則之情形
    ，且於被告之公告上劃大叉，嚴重侮辱被告，其依勞動基準法第十二條第二款、
    第四款不經預告終止契約，並無不當等語。茲就被告所舉原告違反勞動契約、工
    作規則及對雇主重大侮辱之行為，一一審究如左：
（一）關於被告主張原告於八十九年遲到情形嚴重：
      被告主張原告於八十九年一月份遲到之次數為十二次、二月份六次、三月份十
      三次、四月份十一次、五月份十一次、六月份十二次、七月份十一次、八月份
      十八次、九月份十七次、十月份十七次、十一月份十六次、十二月份十三次，
      扣除包括事假、病假及休假後，原告於八十九年下半年準時上班之次數總計僅
      十九次 (七月四次、八、九月０次、十月四次、十一月七次、十二月四次)等
      情，已據被告陳明在卷，並有原告上下班出勤打卡記錄在卷可稽，且為原告所
      不爭執，固堪信為真實。惟被告事務所規定員工遲到者需接受罰款，遲到在十
      分鐘之內者，每遲延一分鐘罰款一元，遲延十分鐘以上者，每遲到一分鐘罰款
      五元，已據原告陳明在卷，並為被告所是認，足證對於員工遲到已定有罰款之
      處罰。被告事務所復未有連續多次遲到或遲到情形嚴重者得予解僱之規定，則
      其得否以原告經常遲到為由，逕予解僱，尚非無疑。
（二）關於被告主張原告經常不假外出隨意離開，且其外出常與洽辦公務無關部分：
      被告主張原告經常不假外出隨意離開，且其外出常與洽辦公務無關，並提出八
      十九年十二月份事務所員工外出登記簿為憑，原告雖否認有不假外出，並陳稱
      其外出若為私事，除須登記外，尚須請事假或特休假云云，惟於上開員工外出
      登記簿上登載原告於十二月八日十四時三十分外出至信義路與友人見面，惟原
      告十二月之考勤打卡記錄十二月八日並無請事假或特休假之記錄，被告主張原
      告於上班時間不假外出，固非無據，惟被告所提資料僅足證明原告於八十九年
      十二月曾有一次不假外出，尚不足以證明原告經常不假外出，則其違反工作規
      則之情節，是否已達被告得逕予解僱之情形，亦屬可疑。
（三）關於被告主張原告係利用辦公時間吃早、午餐、啃瓜子、吃水果或睡覺部分：
      被告主張原告係利用辦公時間吃早、午餐、啃瓜子、吃水果或睡覺，並提出照
      片乙幀為證。被告則辯稱設計繪圖工作極需思考，亦耗體力，尤其電腦繪圖傷
      害視覺，更須間歇性休息，被告偶爾亦指示以員工福利金購買點心，足證被告
      亦未禁止吃零食、水果，何況並未影響工作云云。查被告並未證明其事務所有
      不准於辦公時間吃零食之規定，而被告所舉原告靠在椅背上休息之照片，並無
      標示時間，難認原告係利用工作時間睡覺，亦不足以證明原告有經常利用辦公
      時間吃飯、啃瓜子、吃水果或睡覺而延誤工作之情形，其主張被告有此部分違
      反工作規則之情形，尚屬無法證明。
（四）關於被告主張原告利用上班時間進行股票買賣交易，長時間占用被告事務所電
      話影響業務之處理乙節，未據舉證以實其說，復為原告所否認，其主張被告有
      此部分違反工作規則之情形，並無可採。
（五）關於被告主張被告於原告所定同仁外出登錄規則公告上劃上大叉，表示其不願
      遵守，嚴重侮辱被告事務所及管理內部工作事務之執行部分：
      被告主張被告於原告八十九年十二月五日所定同仁外出登錄規則公告上劃上大
      叉，並提出該公告影本為證，原告自承有於公告上劃叉，惟否認被告所提公告
      上之大叉為其所為，陳稱其僅於公告左下方空白處以鉛筆輕輕劃一小叉，嗣已
      擦掉云云。查該公告原本經本院當庭勘驗結果，發現以肉眼辨識公告下方，並
      無任何鉛筆或擦拭之痕跡（見九十一年三月十二日言詞辯論筆錄），原告是否
      以鉛筆在公告下方劃一小叉，固非無疑。惟被告事務所公告之流程，係先傳閱
      員工後，再張貼於佈告欄，於張貼佈告欄多日後，才由被告收回等情，已據原
      告陳明在卷，並為被告所不爭執。而系爭公告經傳閱後張貼於佈告欄時其上並
      無被劃叉，已據證人賴全億證述在卷，原告有無於傳閱公告時，在公告上劃一
      個大叉，亦有可疑。被告主張以此終止與原告之勞動契約，尚難認為適法有理
      。
（六）關於被告主張原告之工作能力亦無法勝任被告交辦之工作部分：
      被告主張原告之工作能力亦無法勝任被告交辦與其之工作，惟未舉證以實其說
      ，並為原告原告否認，且無法勝任工作並非勞動基準法第十二條所規定雇主得
      不經預告終止契約之事由，被告以原告無法勝任交辦之工作依勞動基準法第十
      二條終止與原告之勞動契約，應非正當。
（七）關於被告主張原告利用被告事務所及資源同時從事其他個人事業部分：
      被告主張其於八十九年十一月底發現原告利用被告事務所及資源從事MORINDA
      「慕立達公司」之傳銷工作，反勞動契約之忠誠義務，並提出原告之名片為證
      ，原告則稱八十七年七月間被告打算資遣原告，原告乃另外去找工作，就找了
      一份傳銷的工作，上開名片其於八十九年七月間即印妥並遞交一張給被告，被
      告早已知情，迄被告終止契約時，已逾三十日之除斥期間被告不得以此終止契
      約，且其並未利用被告辦公室器物從事私人行銷之行為云云，查上開原告名片
      上所印之聯絡電話為被告事務所之電話，為兩造所不爭，原告雖稱係因八十七
      年七月間被告打算資遣原告，其另外找了此份傳銷工作而印此名片，名片上印
      被告事務所之電話是為了方便聯絡云云，惟既係因將為被告所資遣而另求他職
      並印名片，然原告既將因資遣而離開被告事務所，卻仍以被告事務所之電話為
      聯絡電話，顯有矛盾，並無可採。原告主張被告於八十九年七月間即已知悉其
      從事傳銷事業已節，尚屬無法證明。被告主張其於八十九年十一月底始發現原
      告利用其事務事從事其他個人事業，堪可採信。
（八）綜上，被告以原告上班遲到嚴重，利用上班時間吃早飯、啃瓜子、吃水果、睡
      覺，於上班時間進行股票買賣交易，在被告員工外出登錄規則公告上劃大叉，
      無法勝任被告交辦之工作等，終止兩造之勞動契約，固有可議。惟勞工提供職
      業上之勞動力為雇主服勞務，而自雇主受領報酬，對於雇主負有忠誠之義務，
      自應善盡本分心力、誠實執行職務，更負有不得利用上班時間及辦公場所之資
      源從事其他個人事業之義務，此本屬兩造勞動契約之重要內涵，勞工於下班後
      於一定之原則下固非不得另兼任他職，但於上班時間內，則應全力為雇主服務
      ，本件原告利用被告事務所及電話，從事其個人之傳銷事業，違反勞動契約之
      忠誠義務情節核屬重大，被告據此依勞動基準法第十二條第四款終止與原告之
      勞動契約，將原告解僱，尚無不合。原告主張被告解僱為不合法，並不足採。
七、被告終止契約既為合法有效，則兩之勞雇關係於八十九年十二月二十二日被告解
    僱原告時即已消滅，兩造之勞雇關係既已於八十九年十二月二十二日消滅，被告
    自無從於勞雇關係終止後，再於八十九年十二月二十九日終止兩造之契約。是原
    告於兩造契約終止後以被告積欠工資、非法解僱為由，終止兩造契約，請求被告
    給付資遣費，即難認為有理由。
八、又原告主張被告於八十八年二月將其薪資由每月六萬二千元降為五萬元，嗣於八
    十九年十一月再降為四萬元，迄原告於八十九年十二月兩造契約終止，共計減發
    二十九萬二千元，應予補發。被告則以八十八年二月之減薪係經其同意，至始八
    十九年十一月將原告薪資從五萬元減為四萬元，係因原告上班遲到早退違反工作
    義務之情形甚是嚴重，為使原告有所警惕，並非擅自調降薪資云云，經查：
（一）八十八年二月減薪部分：
  １、查被告事務所於八十八年二月二日會議記錄記載「(1)八十八年度營運以收支平
      衡為原則，去年度薪資比例約佔約五○％，故今年薪資高薪者將六至八折，且
      原則上不加班．．」，該會議記錄上並有原告之簽名，有該會議記錄影本在卷
      可稽，被告抗辯該次減薪係因經濟景氣衰退建設公司推案減少，被告之業務大
      量萎縮，惟為保障服務於被告事務所諸同仁之生活，為避免裁員，乃與同仁開
      會討論，經大家同意將原先給付薪資之數額酌予降低，原告之薪資乃減為五萬
      元等情，應堪信採。
  ２、原告主張被告曾承諾待業務轉佳後調回原薪並補發減薪期間之薪水，據被告八
      十八年一月至九日之內部損益表可知被告之業勞業已好轉，故被告應補發八十
      八年二月至八十九年十二月之減薪工資差額二十七萬六千元。被告則否認曾承
      諾約於經營狀況好轉後將調回原薪並發補，辯稱於該次會議中並無此約定，其
      亦未為此意思表示云云，惟查系爭會議記錄固未記載於被告營經狀況轉好時調
      回原薪，惟衡諸常情，企業因業務衰退要求員工減薪時，多會承諾於業務好轉
      時調回原薪，給予員工努力之目標及期待，以期獲得員工之同意減薪，及激發
      員工鬥志，本件被告於九十年十月四日辯論意旨狀亦稱「八十八年二月間被告
      與同仁開會，同意暫將原先給付薪資之數額予以降低，至被告業務經營狀況轉
      好為止」，既稱「暫將原先給付薪資數額予以降低」，應僅係暫時性之減薪，
      原告主張被告曾承諾於業務轉好時調回原薪尚非無據。被告員工於八十八年二
      月間同意被告減薪，而迄八十八年之底結算時被告之業務已由虧轉盈，此有被
      告八十七年及八十八年之執行業務者所得損益計算表影本在卷可稽，則原告主
      張被告應自八十九年起調回原薪，亦屬正當。惟原告主張被告承諾於業務轉好
      時補發減薪期間之薪水乙節，為被告所否認，亦難由其「暫將原先給付薪資數
      額予以降低，至被告業務經營狀況轉好為止」之陳述，認其有補發薪資之承諾
      ，且企業既為減輕負擔而調降員工薪資，多係希望藉此改善經營狀況，且業務
      何時轉好本難預料，若必承諾補發調降期間之所有薪資，則於業務經較長期間
      才好轉時，補發之薪資恐又致企業難以負擔，是難認被告必有此承諾，原告主
      張被告承諾補發薪資乙節，尚屬無法證明。
（二）八十九年十一月減薪部分：
  １、被告於八十九年十一月將原告之薪資由五萬元調降為四萬二千元，此有原告之
      薪資單影本在卷可稽，並為被告所不爭執，自堪信為真實。
  ２、被告辯稱係因原告上班遲到早退違反工作義務之情形甚是嚴重，此與其他同樣
      領取固定薪資但認真工作之同仁相距甚遠，基於公平起見，且為使原告有所警
      惕，被告始於八十九年十一月將原告薪資從五萬元減為四萬元，希求以此種懲
      戒性質之扣減薪資方式，能使原告就其不良之工作態度有所改正云云。惟查，
      制裁規範對於企業經營秩序規範固屬不可或缺，惟企業懲戒乃關於勞動契約義
      務違反時之契約制裁、處罰，則自應依契約法秩序基本原則檢驗各種企業懲罰
      制裁之合法性與正當性。關於針對勞工違反勞動契約義務之行為之減薪、扣薪
      等金錢性質之企業懲罰，本質係屬於契約法上之違約金，須有當事人之合意始
      得為之。本件兩造並未約定被告得以減薪做為懲戒之方法，已據被告所陳明，
      而被告將原告之薪資由五萬元減為四萬二千元復未經原告同意，則原告主張被
      告應補發給所減之薪資，尚非無據。
（三）從而，被告自八十九年一月起每月應給付原告之薪資為六萬二千元，則被告應
      補發原告之薪資如下：
  １、八十九年一月至十月，每月應付六萬二千元，實付五萬元，每月短少一萬二千
      元，十月共計十二萬元。
  ２、八十九年十一月份，應付六萬二千元，實付四萬二千元，短少二萬元。
  ３、八十九年十二月份，月薪六萬二千元，被告於十二月二十二日終止契約，依比
      例計算短少一萬四千一百九十四（20,000/31X22=14,194）元。
  ４、以上合計被告應補發原告之薪資為十五萬四千一百九十四元。
九、從而，原告以被告違反勞動契約非法解僱及積欠薪資終止契約並請求被告給付資
    遣費十八萬零八百三十三元，及法定遲延利息部分，為無理由，應予駁回；其本
    於兩造契約請求被告給付短發薪資於十五萬四千一百九十四元及自起訴狀繕本送
    達之翌日（即九十年二月十三日）起至清償日止按年息百分之五計算之利息之範
    圍內，為有理由，應予准許，逾此範圍部分為無理由，應予駁回。
十、結論：本件原告之訴為一部有理由，一部無理由，並依民事訴訟法第七十九條但
    書，判決如主文。
中　　　華　　　民　　　國　　九十一　　年　　十二　　　月　　二十四 　 日
                                勞工法庭法    　官  張靜女
右為正本係照原本作成
如對本判決上訴，須於判決送達後廿日內向本院提出上訴狀
中　　　華　　　民　　　國　　九十一　　年　　十二　　　月　　二十四 　 日
　　　　　　　　　　　　　　　　　　　　法院書記官　林桂玉
